【裁判字號】    95,重上,95
【裁判日期】    981124
【裁判案由】    給付設備款
【裁判全文】
臺灣高等法院民事判決                  95年度重上字第95號
上  訴  人  台通光電股份有限公司
法定代理人  丁○○
訴訟代理人  連復淇律師
            吳志勇律師
複 代 理人  張威鴻律師
            甲○○
被 上訴 人  台北縣永和市公所
法定代理人  戊○○
訴訟代理人  黃虹霞律師
複  代理人  己○○
上列當事人間給付設備款、給付估驗款事件，上訴人對於中華民
國94年10月11日臺灣板橋地方法院92年度重訴字第458號、93年
度建字第46號第一審判決提起上訴，並為訴之追加，本院於98年
11月10日合併言詞辯論終結，合併判決如下：
    主      文
上訴及追加之訴暨假執行之聲請均駁回。
第二審及追加訴訟費用由上訴人負擔。
    事實及理由
壹、程序方面：
一、按分別提起之數宗訴訟，其訴訟標的相牽連或得以一訴主張
    者，法院得命合併辯論；命合併辯論之數宗訴訟，得合併裁
    判，民事訴訟法第205條第1項、第2項定有明文。本件上訴
    人依承攬、不當得利法律關係及民法第226條給付不能、第
    227條不完全給付之規定，請求被上訴人給付設備款及佈放
    纜線款，均係本於系爭工程契約所生之訟爭，該二件訴訟之
    訴訟標的自屬互相牽連，且經原審合併辯論並判決，經上訴
    人聲明不服提起上訴，本院因依上開規定，命合併辯論及合
    併判決，合先敘明。
二、按訴之變更或追加，非經他造同意，不得為之，但請求之基
    礎事實同一或不甚礙被告之防禦及訴訟之終結者，不在此限
    ，民事訴訟法第446條第1項、同法第255條第1項第2款、第
    7款定有明文。所謂「請求之基礎事實同一」者，係指變更
    或追加之訴與原訴之主要爭點有其共同性，各請求所主張之
    利益在社會生活上可認係屬同一或關連之紛爭，而就原請求
    之訴訟及證據資料，於審理繼續進行時，在相當程度範圍內
    具有同一性或一體性，得期待於後請求之審理予以利用，且
    無害於他造當事人程序權之保障，俾先後兩請求在同一程序
    得加以解決，避免重複審理，進而為統一解決紛爭（最高法
    院91年度台抗字第552號、91年度台抗字第648號裁定意旨參
    照）。本件上訴人於原審主張：(1)依兩造工程合約附件「台
    北縣監視系統設置工程施工說明及器材規範」（下稱「施工
    說明及器材規範」）第8頁1.7付款辦法之約定，請求被上訴
    人給付「器材運交」階段將設備安裝完成並經監造單位點驗
    測試完畢之設備款新台幣（下同）3,020萬6,067元，扣除保
    留款金額5%後，按60%付款之設備款1,721萬7,458元；(2)依
    系爭工程合約附件「施工說明及器材規範」第八頁1.7付款
    辦法之約定，請求被上訴人給付完成「纜線佈放」15萬9,35
    0米階段，符合系爭工程契約請款程序按60%付之估驗款1,22
    5萬2,660元。嗣於本院主張：因被上訴人抗辯伊解除契約，
    並無理由，顯係以不正當之方法阻止「器材運交」、「纜線
    佈放」以後等階段之成就，應類推適用民法第101條第1項規
    定，視為清償期已屆至，爰擴張請求給付「器材運交」階段
    之全部設備款3,020萬6,067元，及完成「纜線佈放」階段之
    全部估驗款2,042萬1,100元；又因原審認被上訴人解除契約
    係有理由，爰追加備位之訴，依不當得利法律關係及民法第
    226條給付不能、第227條不完全給付之規定，請求被上訴人
    給付「器材運交」階段之全部設備款3,020萬6,067元及完成
    「纜線佈放」15萬9,350米階段之全部估驗款2,042萬1,100
    元，合計為5,062萬7,167元等語。經核上訴人聲明之擴張及
    追加備位之訴與原審起訴之請求，均係本於上訴人有無依債
    之本旨提出給付、被上訴人解除系爭工程契約有無理由之同
    一基礎事實，上訴人原請求之訴訟及證據資料，可期待於追
    加請求之審理中予以利用；且兩造已就「被上訴人解除契約
    是否適法有理由」之爭點於原審為攻防及主張，上訴人於本
    院追加備位之訴，應不甚妨礙被上訴人之防禦及訴訟之終結
    ，揆諸前揭說明，被上訴人雖不同意上訴人所為訴之追加，
    仍應准許。
貳、實體方面：
一、上訴人主張：伊向被上訴人承攬「本市各里監視系統設置工
    程」(下稱系爭工程)，於民國90年9月26日簽立工程合約（
    下稱系爭工程契約）。依據系爭工程契約第5條第1項之約定
    ：「一、本契約依下列規定辦理付款：1.本契約無給付預付
    款。2.本契約自開工日起，每15日估驗計價撥付估驗款一次
    ，估驗時應由乙方（即上訴人）提出估驗明細單，經甲方（
    即被上訴人）工地主任核符簽認後，送請甲方於15日內付款
    」，及系爭工程契約附件「施工說明及器材規範」第八頁1.
    7付款辦法約定：「本付款辦法配合工程範圍內之器材運交
    、管道施作、纜線佈放、系統整合測試、竣工檢驗、竣工文
    件、訓練、初驗或驗收等各階段估驗款內辦理。(1)估驗時程
    ：估驗款申請書應按月辦理，並應於每月月終最後一日前提
    出申請估驗乙次。每一期估驗款申請書，應填送經簽署之正
    本二份及副本八份。(2)土木管道、設備及材料組立完成估驗
    款：設備或材料按合約條件完成裝設及工地測試後，可憑證
    向甲方（即被上訴人）申請辦理估驗付款。其估驗之合約工
    程款，須依詳細價目表之順序及格式填寫，甲方按下列計算
    方式給付：詳細價目表上已列工作項目者之設備或材料種類
    其完成裝設並經組立測試合格數量×該項設備、材料或軟體
    之單價×60%。(3)系統整合測試完成估驗款：按合約條件完
    成各期工程範圍之整體系統整合測試，...」之約定，上訴
    人於器材運交階段，將設備完成裝設於各派出所與勤務中心
    ，並經被上訴人委託之監造人技聯國際工程顧問有限公司（
    原名技聯電機工業技師事務所，下稱技聯公司）於91年5月1
    3日、同年月31日完成點驗暨測試，就此階段已履約完成，
    符合前述付款辦法之約定，經上訴人就此設備款向被上訴人
    申請辦理估驗付款，詎被上訴人藉故拒付，依系爭工程契約
    約定，被上訴人應給付工程設備款1,721萬7,458元。又上訴
    人於91年4月29日依前述付款約定向被上訴人申請辦理估驗
    付款，並經被上訴人於同年月30日收文，上開估驗請款其中
    肆、監視系統光纖傳輸之光纖纜線材料費部分計15萬7,635
    米共1,924萬8,715元（應另加營業稅），詎被上訴人因監造
    單位規劃設計不符永和市民代表會決議，乃藉故拒付，為此
    依前述付款辦法，被上訴人應給付上開纜線材料費1,924萬8
    ,715元之60﹪即1,154萬9,229元（19,248,715×60﹪＝11,5
    49,229）及自收受估驗申請（即91年4月30日）15日後即91
    年5月16日起算之法定遲延利息。爰依承攬法律關係，請求
    被上訴人給付(1)1,721萬7,458元，及自92年2月21日起至清
    償日止按週年利率5﹪計算之利息。(2)1,154萬9,229元，及
    自91年5月16日起至清償日止按週年利率5﹪計算之利息。並
    陳明願供擔保請准宣告假執行等語。原審為上訴人敗訴之判
    決，上訴人於提出上訴後另主張：「器材運交」階段之全部
    設備款3,020萬6,067元，及完成「纜線佈放」階段之全部估
    驗款2,042萬1,100元，均已屆清償期，故擴張請求被上訴人
    給付上開工程款。又縱認被上訴人解除契約為有理由，其民
    法第259條第1款之規定，負回復原狀之義務，惟伊安裝完成
    並經點驗暨單機測試完畢之設備及完成159,350米之纜線佈
    放，部分已遭被上訴人拆除破壞，性質上已無法返還伊，顯
    已不能回復原有利益，即使現在被上訴人能返還，亦屬依利
    益之性質或其他情形不能返還之情形，爰追加依不當得利、
    民第226條給付不能、第227條不完全給付之規定，備位聲明
    請求被上訴人給付「器材運交」階段之全部設備款3,020萬
    6,067元及完成「纜線佈放」159,350米階段之全部估驗款
    2,042萬1,100元，合計為5,062萬7,167元等語，並上訴聲明
    ：(一)先位聲明：(1)原判決廢棄。(2)被上訴人應給付上訴人3,
    020萬6,067元，及其中1,721萬7,458元，自起訴狀繕本送達
    被上訴人之翌日起；其中1,298萬8,607元，自96年5月25日
    起，均至清償日止，按週年利5%計算之利息。(3)被上訴人應
    給付上訴人2,042萬1,100元，及其中1,154萬9,229元，自起
    訴狀繕本送達被上訴人之翌日起；其中887萬1,871元，自96
    年5月25日起，均至清償日止，按週年利率5%計算之利息。
    (4)上訴人願提供同面額之第一商業銀行無記名式可轉讓定期
    存單為擔保，請准宣告假執行。(二)備位聲明部分：(1)原判決
    廢棄。(2)被上訴人應給付上訴人5,062萬7,167元，及自96年
    5月25日起至清償日止，按週年利率5%計算之利息。(3)上訴
    人願提供同面額之第一商業銀行無記名式可轉讓定期存單為
    擔保，請准宣告假執行。
二、被上訴人則以：系爭工程何部分得以附掛施工，何部分應以
    挖埋施工，依合約約定應經上訴人申請，由被上訴人核准，
    惟本件除就10條幹線道路工程，上訴人曾提出挖埋道路申請
    ，被上訴人亦已核准施工外，其餘系爭工程就何部分得以附
    掛，何部分得以挖埋，上訴人並未依系爭工程契約約定提送
    相關文件報核，即逕自以附掛方式施工，經通知仍未改善，
    顯違約而未依債之本旨給付，且上訴人未依契約約定期限完
    工，情節重大，依系爭工程契約第20條第1項第5、11款約定
    ，於92年9月12日以北縣永工字第0920025198號函為解除契
    約之意思表示，是伊解除系爭工程契約適法，非以不正當之
    方法阻止「器材運交」以後等階段之成就。又依系爭合約第
    5條一、2、(1)約定，系爭契約自開工日起，每15日估驗計價
    撥付估驗款1次，估驗時應由上訴人提出估驗明細單經被上
    訴人工地主任核符簽認後始可請款，惟上訴人不但如前述有
    諸多違約行為，且並未每15日提出估驗，上訴人並復未依施
    工說明及器材規範第8頁1.7付款辦法第(2)點土木管道、設備
    及材料組立完成估驗款相關約定，完成裝設及工地測試手續
    ，依系爭工程契約約定，被上訴人得不予估驗。且上訴人尚
    未完成軟體開發及系統測試，而資訊產品日新月異，上訴人
    所完成者，除不完整無法使用外，亦早已因其遲延而不符時
    代需求，對被上訴人言無任何實益，即無利益，且係無用者
    ，依民法第226條第2項、第512條第2項規定意旨，被上訴人
    自亦得拒絕上訴人所為給付。退而言之，上訴人履約遲延，
    未依契約約定期限完工，尤其迄被上訴人聲明解除契約止，
    仍未完成系爭工程，依系爭契約第17條約定，上訴人應給付
    被上訴人逾期違約金，依同條第4項約定以契約價金總額之
    百分之20為上限，計算上訴人應給付被上訴人之違約金為93
    0萬7,636元（46,538,179/契約總價x20%=9,307,636），被
    上訴人亦得以上開逾期違約金與上訴人本件請求主張抵銷等
    語，資為抗辯。並答辯聲明：(一)上訴人之上訴及追加之訴暨
    假執行之聲請均駁回。(二)如受不利判決請准供擔保免為假執
    行。
三、查上訴人於90年8月31日參與被上訴人所辦理「本（永和）
    市各里監視系統設置工程」公開招標之投標，所出標價4,65
    3萬8,179元為最低價，但經被上訴人判定標價不合理，宣布
    保留。嗣因上訴人就差額保證金及履約保證金，提出交通銀
    行新莊分行出具之1,816萬1,821元差額及履約連帶保證書，
    被上訴人嗣於90年9月11日以90北縣永秘字第27465號函告知
    上訴人准予決標，囑上訴人於15日內辦理簽約手續，並表明
    保證金依工程進度百分比分4期各25%無息退還，上訴人於90
    年9月26日與被上訴人簽訂工程契約（下稱系爭工程契約）
    ，並約定該工程於91年2月28日完工。而系爭工程契約附件
    「施工說明及器材規範」1.7付款辦法(2)土木管道、設備及
    材料組立完成估驗款約定：設備或材料按合約條件完成裝設
    及工地測試後，可憑證向甲方（即被上訴人）申請辦理估驗
    付款。其估驗之合約工程款，須依詳細價目表之順序及格式
    填寫，甲方按下列計算方式給付：詳細價目表上已列工作項
    目者之設備或材料種類其完成裝設並經組立測試合格數量×
    該項設備、材料或軟體之單價×60%。另於2.10.1纜線約定
    ：「光纜、電力電纜各式工程所需纜線承商得親赴現場勘查
    量測實際長度並估價，承商得以實作數量與契約單價申請計
    價…」。上訴人嗣於90年12月10日提出光纖電纜及設備型錄
    ，經技聯公司審查認符合契約規範功能，並經被上訴人以90
    年12月28日函准予備查等情，為兩造所不爭（見原審重訴字
    卷3第10、11頁），堪以認定。
四、上訴人雖主張：伊已依約定完成纜線佈放，並將設備完成裝
    於各派出所與勤務中心，並經監造人技聯公司於91年1月17
    日、同年5月13日及同年月31日完成點驗暨測試，其中於91
    年1月17日第一次點驗時，被上訴人負責承辦之人員潘延澄
    亦到場參與清點，嗣經技聯公司於伊向行政院公共工程委員
    會申請調解中確認明確等語，並據提出工程請款單、工程估
    驗詳細表、各派出所與勤務中心設備清單、第三次設備點驗
    清單、行政院公共工程委員會函附調解建議等影本各1件、
    照片14幀為證（見原審重訴字卷1第50至53、58至68頁、上
    開卷3第28至35、84、85頁；本院重上字第2第29至37頁），
    且經證人即前任職技聯公司之技師庚○○證述系爭設備業經
    安裝，並經點驗數量，功能測試亦合於契約之約定等語明確
    （見原審重訴字卷3第69、70頁；原審建字卷2第101頁）。
    惟被上訴人則辯稱上訴人佈設纜線以側溝附掛之工法施作，
    未依債務本旨給付，伊已依系爭工程契約第20條第1項第5、
    11款之約定解除契約等語，是上訴人除前開設備以外所為之
    給付，是否符於契約之約定乙節，厥為本件首應審究者。經
    查：
  (一)被上訴人於招標時所提供之文件中，就系爭工程應採用何種
    工法施工，於系爭工程契約中並無明文約定，而於系爭工程
    契約附件之施工說明及器材規範第82頁13.2（10）A中記載
    ：「此次工程佈設方式原則以排水溝內側附掛纜線方式施工
    為主，餘為輔」；另於施工大樣圖（即監視系統網路設置平
    面圖）中，就福和路等10條主要幹線之施工工法係採側溝附
    掛為主等情，雖有系爭工程契約、施工說明及器材規範、施
    工大樣圖（即監視系統網路設置平面圖）等影本附卷可稽（
    見原審重訴字卷1第9至33頁、上開卷3第171至255頁、上開
    卷2第20頁），並經證人即技聯公司派至現場之監造庚○○
    證稱：原先之設計係以附掛為主等語（見原審重訴字卷3第
    71頁）；證人即技聯公司負責人乙○○、技術部經理丙○○
    證稱：10條幹線，原來設計規劃為側溝附掛施工方法等語（
    見本院重上字卷5第355頁背面），惟「施工說明及器材規範
    」第83頁（10）A之係列載於第13章「土木管道」，而非第
    一章「通則」，僅係針對排水溝內側光（電）纜施工部分而
    言，以附掛纜線施工為主，並非指系爭工程全部以附掛方式
    為主，此由「施工說明及器材規範」13.2尚載有(11)「壁掛
    式光（電）纜施工」、（12）「架空式光（電）纜施工」、
    （13）「下水道光(電)纜施工」之約定即明。次依證人乙○
    ○證稱「（法官：提示原審卷1第235、261-266、270頁，本
    件工程之施工方法，係被上訴人委由技聯公司設計？工程估
    價單、施工說明暨器材規範亦係技聯公司製作或協助製作？
    施工方法為何？由上開估價單所列『土木管道29200米』、
    『排水溝內側施工500米』等工程數量可否認定系爭工程所
    採用之施工方法？）是的。工程估價單、施工說明暨器材規
    範是我們製作，供永和市公所作為招標、施工驗收之用。當
    時施工現場係依地區不同而有不同工法」等語（見本院重上
    字卷5第356頁）；證人丙○○證稱「施工說明有將所採工法
    在規範裡說明。估價單有分下水道施工、土木管道施工、排
    水溝內側施工、壁掛式、架空施工等項目。在招標文件裡面
    附有全區平面配置圖（原證23），當初設計結果。根據圖例
    說明有以點線方式有標明工法，這個全圖當時由永和市公所
    同意。估價單有分下水道施工、土木管道施工、排水溝內側
    施工、壁掛式、架空施工等項目。『土木管道29200米』指
    的是挖埋，柏油先挖掉，要向路面以下挖深45公分深度；估
    價單的數量是依據設計圖面來核算的。『排水溝內側施工
    500 米』水溝裡面要掛在水溝內側。全區配置圖所標示挖埋
    施工方法與現在估價單施工項目數量核算是相符的…」等語
    （見本院重上字卷5第356頁正背面）；證人庚○○於原審證
    稱：「（法官問：何路段要採用何種施工法要如何決定？）
    我們的施工大樣圖有附在合約裡，原則上應該按照施工大樣
    圖來參考，因為施工大樣圖是設計人的意念…」等語明確（
    見原審重訴字卷3第76頁），足見系爭工程固於設計規劃之
    初，就永和巿10條幹道，設計以側溝附掛方式施作，惟上開
    施工大樣圖（見原審重訴字卷2第20頁），僅係表現設計者
    之構想，難以遽認兩造就工法之約定應受其拘束。且上開施
    工大樣圖僅將側溝附掛以點狀標記於主要道路，未涵蓋巷弄
    部分，亦難推認被上訴人於簽立系爭工程契約時，與上訴人
    約定巷弄部分亦採側溝附掛之施工方法。另徵諸系爭工程招
    標文件之工程估價單（見本院重上字卷4第354頁列有「土木
    管道29200米、下水道施工200米、排水溝內側施工500米、
    壁掛式施工400米、架空施工100米」之記載，土木挖埋管道
    方式施作之長度（米數）顯逾側溝附掛工法之長度（米數）
    甚多，與設計者技聯公司將設計之意念表現於施工大樣圖之
    結果，顯有出入。而該估價單係供投標者估算其投標金額之
    參考，於上訴人亦然，上訴人既係根據該估價單所記載之單
    位估算價格以為投標之參考，是該估價單之記載應可執為系
    爭工程係以挖埋管線之工法為原則之認定。至於系爭工程契
    約第4條第5項雖約定：「本契約所附供乙方投標用之工程數
    量清單，其數量為估計數，不得視為乙方完成履約所需供應
    或施作之實際數量」，惟此係就該估價單中之數量應依實做
    米數計算，尚無從執之認定兩造有變更工法約定之意思。準
    此以解，上訴人主張系爭工程以側溝附掛為主要施工方式云
    云，是否屬實，尚非無疑。
  (二)被上訴人辯稱系爭工程開標時，因福和路等10條幹道，適進
    行路面改善工程，為避免道路路面二次開挖，伊於90年8 月
    31日開標之際即明確告知參與投標之廠商，得標廠商就上開
    福和路等10條幹線道路須採挖埋管線方式施工，並經上訴人
    同意等語，業據提出開標紀錄於備註欄「一、得標廠商須配
    合於9月15日前完成10條幹線（如附件）挖埋管線完成…」
    之記載為證（見原審重訴字卷1第87頁）。另參諸證人庚○
    ○證稱：「開標的時候我有去，市公所有提出9月15日前完
    成10條道路挖埋的工程，如果廠商有需要在這10條道路採用
    挖埋方式來施工的話，他就必須配合。因為當時哪些路段要
    採挖埋哪些路段要附掛都不清楚，所以當時有講說如果該10
    條幹線是要用挖埋方式施工的話，廠商就必須配合在9月15
    日之前完成施工。就這點上訴人有同意，我們也有催他假如
    依約要用挖埋方式施工的話就要趕快申請。」等語（見原審
    重訴字卷3第76頁），足見就參與開標程序之證人庚○○之
    認知，系爭工程之工法既於開標時尚未確定，自難認被上訴
    人已與上訴人約定永和巿10條幹道之施工方式係採側溝附掛
    ，上開開標紀錄備註欄之記載，其文義自難解為：倘得標廠
    商就該10條幹道擬採取土木管線挖埋方式施工，即應配合該
    10條幹道之道路工程進行管線挖埋。是以，證人乙○○證述
    ：「這是在開標之前說明的，當時要配合雙十節，在此之前
    更換柏油，在10條幹道中銜接管路如須挖埋的地區，必須配
    合上述工程，而不是要將10條幹道施工方法改為挖埋」云云
    （見本院重上字卷5第358頁背面），自難採信。再徵諸證人
    即被上訴人機關主任秘書蔡又嘉證述：「我只有參與開標過
    程。開標當天總共有8家公司來投標，有1家公司資格不符，
    剩下7家。開標以前我們工務科業務單位有徵求7家投標公司
    要配合這10條幹道的工程。要在11月份之前埋設完成，我們
    在宣布的過程中7家公司都沒有異議，應該就同意辦理，我
    們就開價格標。因為上級有限期我們10條幹道要限期完成。
    這10條幹道是一定要採用挖埋的方式，我在開標之前有明確
    告知投標廠商，因為如果不是一定要採用挖埋的方式我就不
    會在開標前提出來」等語；證人即被上訴人之主計室佐理員
    朱美娟證稱「我在現場是工務課潘延澄有提出說這10條幹道
    系爭工程一定要採用挖埋的方式，楊龍明紀錄後有加以朗述
    ，廠商都沒有異議，這是開標前的動作」等語（見原審重訴
    字卷4第144、146頁），可知被上訴人於90年8月31日開標之
    際即明確告知參與投標之廠商，得標廠商就上開福和路等10
    條幹線道路須採挖埋管線方式施工。又按廠商對招標文件內
    容有疑義者，應於招標文件規定之日期前，以書面向招標機
    關請求釋疑。機關對前項疑義之處理結果，應於招標文件規
    定之日期前，以書面答復請求釋疑之廠商，必要時得公告之
    ；其涉及變更或補充招標文件內容者，除選擇性招標之規格
    標與價格標及限制性招標得以書面通知各廠商外，應另行公
    告，並視需要延長等標期。機關自行變更或補充招標文件內
    容者，亦同。政府採購法第41條固定有明文。惟本件被上訴
    人於招標時，原即以土木管道挖埋施工為原則，已如前述，
    則被上訴人於90年8月31日開標之際再明確告知參與投標之
    廠商，得標廠商就上開福和路等10條幹線道路須採挖埋管線
    方式施工，並未變更招標之條件，自無上開政府採購法第41
    條規定之適用甚明。上訴人主張被上訴人於招標之際變更招
    標條件，未依政府採購法第41條第2項之規定通知或另行公
    告，應為無效云云，不足採取。縱認被上訴人開標時於開標
    紀錄之備註欄加註「一、得標廠商須配合於9月15日前完成
    10條幹線（如附件）挖埋管線完成…」，違反上開政府採購
    法之規定，惟被上訴人於90年9月11日以90北縣永秘字第274
    65號函告知上訴人准予決標，兩造則另於90年9月26日簽訂
    系爭工程契約。且參諸兩造嗣於90年9月14日召開挖埋管線
    協調會議，經上訴人法定代理人丁○○、監造人技聯公司代
    表庚○○到場，達成「一、本市監視系統挖埋工程應於90年
    9 月20日前完成，並舖設5公分以上簡易瀝青，俾憑本市○
    ○路等10條AC路面工程廠商進場施作，並於90年9月30日前
    完工。二、監視系統挖埋管溝部分，在保固期內如因下陷所
    需修復費用及發生意外或國賠事件概由台通光電公司負責…
    」之結論，有挖埋管線協調會議記錄影本1件附卷足憑（見
    原審重訴字卷1第88頁）。此外，上訴人於90年9月27日以九
    十北縣永工字第28811號函通知上訴人「有關貴公司承包本
    巿各里監視系統設置工程福和路等10條道路挖埋管線，未依
    90年9月14日協調會議紀錄辦理，已拖延至90年9月20日尚未
    辦理挖掘道路申請，如因此延誤工程進度而衍生相關責任由
    貴公司自行負責」，上訴人則於同年月24日以通營字第9087
    291號函復被上訴人「本公司承包貴所辦理永和市各里監視
    系統設置工程，有關道路挖掘埋設管線，本公司已於90年9
    月20日向貴所工務課提出挖掘申請在案，本公司當依90年9
    月14日協調會議決議與各路段路面改善工程廠商密切配合，
    以期工程順遂」，而監造人技聯公司復於90年9月25日亦函
    知上訴人「有關貴公司承包永和市公所各里監視系統設置工
    程福和路等10條道路挖埋管路，經本事務所多次前往現場查
    勘，並未依照90年9月14日協調會議決議施作，因貴公司之
    施工圖及系統管路必須即行施作，否則將嚴重影響日後佈攬
    工程，請速辦理並惠知本所俾派員現場履勘，否則貴公司將
    負不良後果，影響工程品質」，此有上開函件、傳真函影本
    附卷足參（見原審重訴字卷1第89至93頁）。設被上訴人於
    上開開標當場係表示倘得標廠商就福和路等10條幹道擬採管
    線挖埋方式施工，始須配合施工，則上訴人只需向被上訴人
    表明就該10條幹道不擬用採挖埋管道方式施工即可，自無於
    同年月14日就該10條幹道應挖埋管線與被上訴人進行協調，
    並表明同意依90年9月14日協調會議決議與各路段之路面改
    善工程廠商密切配合之必要。準此以解，永和巿10條幹道，
    依兩造之約定，係採道路挖埋之工法以佈設纜線。另兩造於
    90年12月21日產品規格說明會會議達成結論：「…五、(一)挖
    掘及附掛下水道管線路線圖應確實修正，並於一星期內提供
    監督小組參考。(二)巷弄支線管路應以挖掘道路為原則，除有
    特殊理由並經監造單位認可，始可附掛側溝，並以不影響排
    水功能為準。(三)主幹線光纖改以90芯多模光纖埋設或附掛下
    水道，以利爾後拓充設備…」，有會議紀錄影本1件附卷可
    稽（見原審重訴字1卷第112、113頁；本院重上字卷4第134
    、135頁），故巷弄支線例外有特殊理由始得採側溝附掛，
    亦即，上開會議確認巷弄支線管路亦應以挖埋為其工法，則
    本件工程是否有台北縣雨水下水道暫掛纜線處理要點之適用
    即無審究之必要。
  (三)依「施工說明及器材規範」第三章3.1「說明」(1)「施工送
    審文件」A.「項目需求」約定：「於施工前，應依核定之施
    工計畫提送施工送審文件」；第十三章「土木管道」13.1「
    一般規定」(3)「開工前應準備工作如下…B、管線欲架設附
    掛於橋樑、堤防、地下道、排水溝及陸橋等結構體，乙方（
    即上訴人）應向市公所申請（附施工計畫書），並經核可同
    意後方可施工」，及第十三章第82、83頁各工法說明，其中
     (10)C、D、(11)B、C、(12) B、C、(13)B、C約款等明訂「
    由承商於開工後二十日內，提送詳細施工工法，包括每米之
    材料、高度、做法、間隔、現場長度、路名、公里數等，提
    送詳細表及圖說。經送業主『初審』核可後，承商須在規格
    說明會上說明」（見原審重訴字卷3第191頁；本院重上字卷
    4第376、377頁），足見兩造約定上訴人須於施工前，將施
    工計畫包括材料及工法送審，經被上訴人核可後方可施工。
    再依證人庚○○於原審證稱「（法官問：本件工程布設方式
    是要以管線挖埋方式施作或是以側掛的方式施作？）…本工
    程有用到的是三種，第一是道路挖埋、第二是附掛、第三是
    高架。原先的設計是以附掛的方式為，施工大樣圖當中就別
    些路段要採取哪種施工方法，但是不管哪一種施工方法，施
    工前都要申請經過過公所的核准。我有通知原告提出施工圖
    ，他也有提出，是以附掛為主。巿公所到現在都還沒有准許
    …」等語（見原審重訴字卷3第71頁）；證人丙○○證稱：
    「（法官問：系爭工程應採用何種施工方式？）合約中有約
    定四種工法，依規定是由承包商提出施工圖，由我們事務所
    作審核的工作，然後送到我們的業主也是被告做是否同意的
    確認」「（法官問：本件招標當時是否有預定哪些路段要用
    何種施工法？）根據我個人的瞭解，必須要等承商提出施工
    大樣圖我們核定以後才能決定工法」「（法官問：提示被證
    15…工程估價單上都有數量的約定，但數量與施工大樣圖為
    何不符合？）這個案子是實作實算，因為這是壹個非常大範
    圍的施工，無法在設計初期就確定哪壹個路段要用何種方式
    施工…，但是我們在估價單上有標示四種工法的施工法，應
    該就是挖埋的方式占最多對數。但是具體施工還是要承商提
    出施工大樣圖經我們審核再送業主核認。承商後來有提出施
    工大樣圖我們審核後也有送業主，但是業主一直沒有核准，
    沒有核准的理由是因為業主不同意採附掛的施工法，認為應
    該採挖埋的施工法…」「（被告訴訟代理人問：根據合約的
    規定施工法由承商提出後要經業主同意？）是的…」「…我
    們發文給上訴人，起因於因為工法一直未經被上訴人核備。
    我們發文請上訴人，要上訴人發文請求被上訴人允許核備」
    「…其施工工法主要是談到面臨可能邊看邊作，也是以附掛
    為主，挖埋為輔，但其施作方式都必須要公所核備後，才得
    以施作…」（見原審重訴字卷3第113、114、117頁；本院重
    上字卷5第360頁；同上卷6第49頁）；證人乙○○證稱：「
    對於巷道部分兩種工法都可以，但是必須經過業主同意」等
    語明確（見本院重上字卷5第361頁背面），足見本件採用之
    施工方法應經被上訴人核准。
  (四)上訴人雖主張被上訴人已同意其依側溝附掛方式施工，但為
    被上訴人所否認，經查：
  1.承前所述，被上訴人於90年9月14日協調會，確認10條主要
    道路以挖埋管路方式施工，並於同年9月20日前完成，且於
    90年12月21日產品規格說明會會議，確認巷弄支線管路應以
    挖掘道路為原則，例外有特殊理由始得採側溝附掛（見原審
    重訴字卷2第39頁）。又於90年11月8日以90年北縣永工字第
    33854號函復技聯公司，其主旨「有關台通光電股份有限公
    司承包本巿各里錄影監視系統設置工程申報開工報核表等文
    件，經貴所查核同意開工，本所准予備查。有關先即促其速
    配合道路挖埋管線乙節，迄今尚未施工，請貴所本於權責依
    據本所九十年十月十二日九十北縣永工字第31475號函會議
    結論及合約相關規定查處，復請查照」，可知被上訴人僅同
    意開工，對於是否同意以側溝附掛方式施工，則付諸闕如，
    自難認定被上訴人或監造人技聯公司對於以側溝附掛為主要
    之施工方式，並未為反對之意思表示，甚或同意上訴人所採
    之工法。
  2.上訴人雖提出系統架構圖、硬體設備設計、訓練計畫及保養
    維護計畫之文件送被上訴人審定，惟未提送施工計畫書及施
    工送審文件，此有被上訴人提出應報核文件提報情形表1件
    附卷可稽（見原審重訴字卷1第102頁）。其間，上訴人未提
    送施工計畫書予被上訴人審定即逕行施工，技聯公司曾以91
    年1月15日以技電字第910115號函催上訴人提出各里光纖側
    溝附掛及埋管施工圖，嗣於91年1月21日以技電字第9101210
    2號函促請上訴人提出各里攝影機管溝佈線圖，其後再以91
    年3月20日91技電字第910320號函通知上訴人「…本所曾於
    工程施工期間，不斷以口頭、傳真、工務會議及正式函請貴
    公司，確實履行合約。然貴公司至今仍未依工程合約書中，
    施工說明及器材規範第20頁施工前送審文件相關規定辦理、
    第75頁（3）B：管路欲架設附掛於橋樑、堤防、地下道、排
    水溝及陸橋等結構體，應向市公所申請，並經核可同意方可
    施工及第82頁（10）A、B、C、D之規定程序辦理審查核可，
    貴公司在未依約工程合約之規定（經申請核准才能施工），
    竟自行施工…」，此有技聯公司函文影本3件在卷足憑（見
    原審重訴字卷1第103至109頁），足見被上訴人辯稱上訴人
    有未提送施工相關文件報核，未經伊之核可即採側溝附掛工
    法施工，經通知仍未改善之情事，應可採取。
  3.上訴人主張其有以90年10月7日台永監字第901007-1號函，
    檢送附有光纖纜線邊溝附掛示意圖之系爭工程「施工計畫」
    ，請被上訴人核備，被上訴人亦於90年10月11日以九０北縣
    永工字第30970號函，轉請監造單位審核辦理，監造人則經
    審核完竣於90年10月29日以技電901029號函同意開工並請被
    上訴人准予核備，經被上訴人以90年11月8日九十北縣永工
    字第33854號函准予備查在案云云，雖據提出上開函件影本
    為證（見原審重訴字卷1第175至188頁；本院重上字卷1第88
    頁），惟上訴人以上開90年10月7日台永監字第901007-1號
    函檢送計畫示意圖、工程預定進度圖、光纖纜線邊溝附掛示
    意圖、系爭工程專案人員組織架構簡介、學經歷簡介等文件
    申報開工，其中之光纖纜線邊溝附掛示意圖僅概約標畫自持
    式鋼纜之結構與按裝相關位置圖，與上開施工說明及器材規
    範第82、83頁(10)「排水溝內側光電纜施工」、(11)「壁掛
    式光電纜施工」、(12)「架空式光電纜施工」、(13)「下水
    道光電纜施工」之B項，上訴人應提送詳細施工工法，工法
    應包括每米之材料、高度、做法、間隔、現場長度、路名、
    公里數等詳細表及圖說之約定，顯有不符。上訴人另提出之
    90年10月30日000000-0工務聯絡單（本院重上字卷1第293頁
    ）、90年11月9日台永監字第901109-1號函文（見本院重上
    字卷1第127頁），亦無載有上開規範內容之文件，自非系爭
    工程之施工計畫，遑論未經監造人及被上訴人之審定。另觀
    諸被上訴人上開90年11月8日九十北縣永工字第33854號函，
    僅係准予上訴人申請開工之備查，屬履約之管制行為，況被
    上訴人以該函文通知技聯公司促請上訴人速配合道路挖埋管
    線。兼以系爭工程90年12月21日產品規格說明會議達成挖掘
    及附掛下水道管線路線圖應確實修正，及巷弄支線管路應以
    挖掘道路為原則之會議結論，自無法以上訴人曾向被上訴人
    提出上開工務聯絡單及函文，遽認被上訴人已同意上訴人所
    採之工法。
  4.上訴人雖主張其另以(1)90年10月24日台永監字第901024-1號
    函檢送秀成里、永貞里、正興里、忠義里、新生里、大同里
    等6里終端控制箱、攝影機裝設位置及施工詳圖送監造人審
    核，該函說明欄第二點明載：檢送管路及攝影機安裝施工方
    式，其中S-03施工圖即有排水溝、下水道之施工方式，並請
    監造人就上訴人送審之二個施工方案擇一而行，技聯公司同
    意側溝施工方式為主的「方案一」進行施工。(2)90年10月30
    日台永監字第000000-0號函檢送「四芯自持式光纜結構圖」
    資料，表明本工程管路大部分為側溝及下水道施工方式，同
    時上訴人永和工務所亦函送「主幹線佈纜路徑圖」及「監視
    系統分區圖」的資料中顯示，主幹線光是下水道施工長度即
    達5,474米，而土木管道僅89米。(3)90年12月16日通營字第9
    01216001號函，將系爭工程「支幹線與部分主幹線之佈纜與
    施工方式明細表」函請監造人技聯公司核備，該明細表中以
    側溝施工數量即已超過11,000米以上，並於91年1月21日再
    檢送「工程徑路分佈圖」13份，請監造人核備，其中以側溝
    施工方式佔了大部分。監造人對上開函件均未表示任何異議
    云云，雖據提出上開函文影本為證（見本院重上字卷1第113
    、293、147頁）。惟查：
  (1)被上訴人為辦理系爭工程之定作，與技聯公司簽訂「永和市
    各里購置錄影監視系統委託規劃、設計及監造契約」（下稱
    監造契約，見原審重訴字卷2第85至111頁），技聯公司依系
    爭工程契約第10條「監造作業」之約定，僅代表被上訴人監
    督上訴人履行系爭工程契約，其職權同被上訴人工地主任。
    其職權項目包括：規格之解釋、工程設計、品質或數量變更
    之審核、上訴人所提施工計畫、施工詳圖、品管計畫及預定
    進度表等之審核及管制、工程及材料機具設備之檢（試）驗
    、上訴人請款之審核簽證、在被上訴人所賦與之職權範圍內
    對上訴人申請事項之處理、本契約與相關工程之配合協調事
    項等，足見技聯公司依系爭工程契約第10條第3項「乙方（
    即上訴人）依本契約提送甲方（即被上訴人）一切之申請、
    報告、請款及請示事項，除另有約定外，均須送經甲方工地
    主任核轉」之約定（見原審重訴字卷1第19、20頁），僅有
    初步審核並函轉被上訴人審定之權限，並無審定權。另觀諸
    證人庚○○證述「以我監造的責任，無權變更合約的約定，
    但是合約有規定的話，我們就依合約處理。所以我們有很多
    的文件都轉送市公所核准。材料的變更或者是附掛或施工的
    方法及施工圖都不是我們有權限決定的。施工圖是我們的專
    業權限沒有錯，不用經過市公所的核准，但是我們都會送給
    市公所去核備，本件因為有爭執，而且涉及附掛與挖埋的申
    請，所以我們是送市公所去核准」「工程合約中有施工的方
    法，有土木施工也有側掛施工，總共有十幾種。本工程有用
    到的是三種，第一是道路挖埋、第二是附掛、第三是高架。
    原先的設計是以附掛的方式為主，施工大樣圖當中就哪些路
    段要採取哪總施工方法，但是不管哪一種施工方法，施工前
    都要申請經過公所的核准。我有通知上訴人提出施工圖，他
    也有提出，是以附掛為主。市公所到現在都還沒有准許」等
    語明確（見原審重訴字卷3第71、79頁），足見被上訴人並
    未核准上訴人上開施工文件及工法。上訴人以技聯公司對其
    所提圖樣及工法均無異議為由，認被上訴人應受拘束，殊難
    採取。
  (2)上訴人主張伊於90年12月28日向被上訴人提出道路挖掘申請
    時，檢附之施工方式及徑路圖資料顯示其中側溝施工方式佔
    了大部分，挖埋管線部份則僅係將側溝與側溝間附掛之纜線
    連線而已，並非幹線開挖，就此項申請被上訴人並未表示反
    對，仍核發道路挖掘許可證云云，雖據提出徑路圖及道路挖
    掘許可證之影本各1紙為證（見原審重訴卷1第215至224頁）
    。惟上訴人檢送之「永和市各區監視器圖例說明對照表」（
    見原審重訴字卷1第215頁），其右下角無「90年12月28日申
    請道路挖掘許可附上之佈纜徑路圖…」等手寫文字，此參照
    被上訴人存查之同文件即明（見本院重上字卷5第273頁），
    是上訴人於提出上開道路挖掘之申請時是否已檢送「佈纜徑
    路圖」，自有疑問。上訴人另於原審提出之「工程完工計劃
    預定進度表（管道）」（見原審重訴字卷1第218頁），業經
    被上訴人否認該進度表係上訴人於90年12月28日提出挖掘道
    路申請時所檢送之附件資料，亦非其核發道路挖掘許可證（
    見原審重訴字卷1第217頁）之附件，自不足作為上訴人得採
    排水溝內側附掛纜線方式施工之依據。另依證人丙○○證稱
    「（提示原審卷1第214-217頁，法官問：側溝施工方式是否
    佔了大部分，挖埋管線部份則係針對各巷道側溝與側溝間附
    掛之纜線連接時橫跨道路時之施工方式，並非針對主要幹線
    開挖？被上訴人有無同意？）從三紙文件只是挖路申請，無
    法看出他們所採取的工法為何？217頁挖路許可證明，挖路
    申請被上訴人是有同意」「（本院卷1第151頁，法官問：技
    聯公司有無核備上訴人檢送之『工程徑路分佈圖』？准否或
    未表示意見之理由何在？）…因為當時發生了哪些地點必須
    要以附掛、哪些地點是以挖埋方式施工乙節，發生爭執，爭
    執的時間是在上訴人送給我們各里施工平面圖時，我們必須
    根據業主提供圖面要到現場會勘施工方法。不是福和等幹線
    採取何種施工方法有所爭執，而是巷道內水溝深度是否影響
    施工工法有爭執。如果我們不准的話，我們要與承商開會，
    業主討論，是看公文，據我記憶所及永和市公所沒有准許這
    段施工工法」等語（見本院重上字卷5第358頁），是上訴人
    所提上開函件，係向被上訴人申請挖掘道路，並非申請被上
    訴人核可施工方式或審定施工徑路圖，被上訴人核發之道路
    挖掘許可證，僅係同意上訴人為道路之挖掘，自難認其同意
    上訴人所提之施工徑路圖。
  (3)上訴人與技聯公司於91年2月8日永和市民代會監工小組提出
    之施工進度說明，其中關於電纜側掛水溝及埋管施工說明，
    列舉「…說明：…3.截至91年2月1日止，依合約金額及設備
    概算，本工程總施工進度已完成約83%，尚餘17%，目前進度
    未落後。」「…電纜側掛水溝及埋管施工說明：一、附掛側
    溝之理由：1.避免道路挖掘後影響交通及通行。2.避免破壞
    市容。3.監視系統不同於電力系統，必須易於迅速維修及恢
    復功能。4.本工程係永久性及非營業性之系統，不受限於『
    台北縣雨水下水道掛纜線管理要點』（台北縣政府公文），
    且設計時尚無此管理要點之公布。5.本工程設計使用小體積
    之光纖電纜代替同軸電纜，可確認不影響排水功能及妨礙疏
    浚工作。6.光纖纜線未穿越排水排洗設施之閥門、閘門、舌
    閥等，且纜線設於側溝蓋板底15公分以內，貼壁整齊訂掛，
    不得下垂。7.依實作實算估驗。不影響原挖掘埋設管路之項
    目」應採附掛側溝之理由乙節，雖有被上訴人91年2月15日
    北縣永工字第0910005147函附卷可稽（見原審重訴字卷1第
    226至234頁），且為被上訴人所不爭執，惟兩造與技聯公司
    於同日上午10時曾召開施工進度說明會議，會議中達成「經
    討論結果，本工程仍依照合約規定辦理」之結論，此有會議
    記錄影本1件附卷可稽（見原審重訴字卷1第227頁），足見
    被上訴人仍要求上訴人應依系爭工程契約之約定履行，上訴
    人主張被上訴人與技聯公司為上開報告時，並未認為下水道
    及側溝附掛有違反契約之約定，應係同意上訴人使用側溝附
    掛工法，才會提出上述說明云云，顯與事實不符，不足採取
    。
  (4)被上訴人雖於91年2月22北縣永工字第0910005652號函同意
    備查監造人技聯公司91年2月19日技電字第09102191號函檢
    送永和市各里監視系統設置工程「各里TC箱之電表箱施作詳
    圖」（見原審重訴卷3第20頁；本院重上字卷1第305、306頁
    )，惟觀諸電表箱施作詳圖（本院重上字卷1第306頁），僅
    表現電表箱之規格、圖樣，與工法無關，故無法以被上訴人
    就各里TC箱之電表箱施作詳圖同意備查，遽予認定被上訴人
    明知系爭工程纜線佈設之施工方法均係採側溝附掛。
  (5)上訴人雖主張其於91年1月17日以通營字第910171號函檢送
    請款單及工程估驗詳細表向監造人技聯公司提出請款，被上
    訴人以91年2月4日北縣永工字第0910003069號函復監造人，
    並副知上訴人表明未同意付款之理由為上訴人同意俟設備按
    裝及測試完成后始可辦理估驗，並非以上訴人就10幹線未採
    挖埋方式施工及上訴人以側溝附掛方式施工為違反契約約定
    作為未同意付款之理由，足見被上訴人原對上訴人就10條幹
    線未採挖埋方式施工及上訴人以側溝附掛方式施工亦無意見
    云云（見原審重訴字卷1第294頁），惟被上訴人就上訴人以
    側溝附掛方式施工之申請，認違反契約之約定，而未予核准
    ，且上訴人並未依約提出施工計畫及施工文件經被上訴人核
    准施工。又被上訴人對於上訴人就10條幹線及巷弄採附掛方
    式施工，已多次自行或函知監造人技聯公司轉知上訴人改正
    ，有函文影本附卷可稽（見本院重上字卷4第63、65、76、1
    36、140、149、172、197、200、218、233、234、238、246
    、251、330頁)，惟上訴人迄未將佈設纜線之工法改為挖埋
    方式，足見上訴人上開主張，與事實不符，不足採取。
  5.上訴人雖主張該估價單第5頁（見本院重上字卷4第353頁）
    所列光纖材料全部為自持式，而自持式光纖依光纖佈放工程
    慣例為附掛式施工專用之光纖種類云云，惟就該工程慣例之
    存在並未舉證以明其實，且參諸證人乙○○證稱：「（法官
    問：提示本院卷4第353頁；原審卷2第21頁，工程估價單是
    否附於系爭契約？所列光纖材料種類全部為『自持式光纖』
    ？光纖種類與施工方法採挖埋或側溝附掛有無關係？監造單
    位在設計之初，擬採用側溝附掛方式施工，故在估價單列光
    纖材料種類為『自持式光纖』？）工程估價單是提供給業主
    作為發包用。所列光纖材料種類全部為『自持式光纖』，是
    採側溝附掛方式。當初設計連挖埋都是採自持式光纖」等語
    明確（見本院重上字卷5第356頁背面、第357頁），故上訴
    人雖以自持式光纖施工，尚難認定系爭工程以附掛施工為主
    ，亦難認定被上訴人已同意上訴人以附掛方式為本件工法。
五、上訴人以側溝附掛之工法施工，不符合契約之約定，且未經
    被上訴人同意，已如前述。再者，上訴人雖曾於91年2月28
    日向監造單位函報完工，然經監造人技聯公司勘查後確認上
    訴人並未完工，乃於91年3月22日以九十一日技電字第91032
    2-1號函知被上訴人「…說明：一、…2、依據工程合約書中
    施工說明及器材規範第20頁：施工前送審文件相關規定辦理
    、第75頁（3）B：管路欲架設附掛於橋樑、堤防、地下道、
    排水溝及陸橋等結構体，乙方（即上訴人）應向市公所申請
    ，並經核可同意方可施工及第82頁（10）A、B、C、D之規定
    程序辦理審查核可。台通公司至今在依工程合約之規定辦理
    申請並獲核准前，逕自行施工。顯然該施工之部分，全係台
    通公司未依合約履約自行施作。3、本所基於監造之責任，
    多次以口頭要求台通公司即刻依工程合約書相關規定施工，
    復以傳真及文函通知，但台通公司仍然派人在工地施工。4
    、查該工程因未獲審查核可，改纜線佈設排水溝內，甚者有
    置於溝底情形，恐影響排水功能，造成公害，本所已不斷要
    求台通公司即刻改善…三、綜合上述：台通公司雖函報部分
    完工，但其仍未按工程合約書相關規定履約，且繼續逕行施
    工，其佈纜品質堪慮…1、雖然台通公司函報部分完工，然
    實際上台通公司並未依其報完工函中所述，將第一部分佈纜
    工程依合約辦理申請獲核准後再施工。依此而言，台通公司
    函報局部完工並未全部完工，…同時促台通公司限期依工程
    合約確實履約」，有該函文影本1件附卷可稽（見本院重上
    字卷4第384至386頁）。上訴人另提出之「光纖佈纜工程日
    報表」（見本院重上字卷6第215至318頁），未經品管人員
    及工地負責人簽章，亦無監造人技聯公司簽核；上訴人另提
    出「十條幹道挖埋長度統計表」（見本院重上字卷4第23頁
    ），係其製作之文件，既經被上訴人否認真正，自不足作為
    上訴人主張已完工之依據。參諸證人庚○○亦證稱：「（法
    官問：本件工程未完工是否就因為原告大部分採附掛方式被
    告不同意？）是的…，原告也將纜線施工完畢，但是纜線的
    施工並沒有經過永和市公所的核准…」等語明確（見原審重
    訴字卷3第74頁），是上訴人既未依約申請被上訴人核准採
    用側溝附掛方式，被上訴人復未核准以該工法施作系爭工程
    ，則上訴人雖於91年2月28日向技聯公司函報完工，亦難認
    其完成系爭承攬工作。
六、按所謂繼續性契約（或稱繼續性債之關係），乃指債之內容
    ，非一次之給付可完結，而是繼續的實現者。而承攬係謂當
    事人約定，一方為他方完成一定之工作，他方俟工作完成，
    給付報酬之契約，其性質除勞務之給付外，另有完成一定工
    作之要件。次按民法第494條但書規定，所承攬之工作為建
    築物或其他土地上之工作物者，定作人不得解除契約，係指
    承攬人所承攬之建築物，其瑕疵程度尚不致影響建築物之結
    構或安全，毋庸拆除重建者而言。系爭工程契約於性質上屬
    承攬法律關係，其履行不具繼續性。且本件既係監視系統設
    置工程，非建築物或其他土地上之工作物，自無不得解除、
    或終止契約之可言。被上訴人於有意定解除之事由發生時，
    自得解除契約，上訴人主張被上訴人僅能終止系爭工程契約
    ，要難採取。再者，系爭工程契約第20條第1項第11款約定
    「一、乙方（即上訴人）履約，有下列情形之一，甲方（即
    被上訴人）得以書面通知乙方終止或解除本契約，除其他條
    款已有懲罰性違約金之處置外，甲方得請求損害賠償及懲罰
    性違約，且不補償乙方因此所生之損失，並得依政府採購法
    第一百零一至三條規定辦理：…11.乙方未依本契約規定履
    約，自接獲甲方書面通知日起10日內或書面通知所載較長期
    限內，仍未改正者。…」，查上訴人就系爭工程中福和路等
    10條幹線道路、巷弄道路之纜線佈設未以挖埋工法施工，且
    未經被上訴人之同意，逕行採用側溝附掛工法施作，被上訴
    人迭以書面請求改正，惟上訴人迄未改正，業如前述，已逾
    兩造約定系爭工程應完工之91年2月28日，是系爭工程契約
    已有意定解除契約事由之存在。此外，被上訴人復於91年10
    月1日以北縣永工字第0910032488號函檢送91年9月26日「研
    商本市各里監視系統設置工程相關事宜會議紀錄」，由於上
    訴人仍採側溝附掛方式施工，故於91年9月26日再次召開會
    議，要求上訴人於會後一週內提出具體可行之改善方案等（
    見本院重上字卷2第308、309頁），事後上訴人雖以91年10
    月3日通營字第911003002號函提出改善建議方案（見本院重
    上字卷2第310至312頁)，但因資料不足，監造人因此要求上
    訴人補正，被上訴人且以91年11月1日北縣永工字第0910035
    378號函復(見本院重上字卷5第171頁)，表明上訴人未經核
    准附掛側溝，已囑技聯公司確實調查，並要求上訴人提供資
    料，惟上訴人以91年10月24日通營字第911024002號函拒絕
    提出資料(見本院重上字卷2第314、315頁)，技聯公司乃再
    以91年11月4日91技電字第0911104號函催告其提出資料（見
    本院重上字卷5第173頁），上訴人則另以91年11月7日通營
    字第91107002號函，告知其已向公共工程委員會申請調解，
    待調解後再處理等意旨（見本院重上字卷5第174、175頁）
    ，被上訴人自無以不正當之方法阻止「器材運交」以後等階
    段之成就可言。又本件工程係監視系統設置工程，依施工說
    明及器材規範第一章1.1載明「…經由永和市公所專屬網站
    ，以利永和市民經由網際網路或有線電視可隨時了解路口交
    通狀況及各項市政建設與政令宣導，進而避免交通擁塞以祈
    車輛行進更加順暢。配合各路段工程之進行，本工程亦同時
    於主要路段及巷道路口設置監視攝影機以為鄰里安全監視之
    考量。本工程所須通訊傳輸將採鋪設專線光纖電纜至各路口
    終端控制器，系統遙控操作中心將設置於本市勤務指揮中心
    及各轄區派出所可快速掌握系統資訊，副控中心三處則隸屬
    相關權責部門」；1.2.2「乙方（即上訴人）須按合約規定
    負責工程範圍內整體路網設備安裝之現場勘測、系統施工設
    計、購料、製造、施工、安裝、測試、調整及保固等」之約
    定，可知被上訴人定作之目的在於監視系統之建置，上訴人
    僅裝設之設備、提供材料符合契約之約定，亦無法達成被上
    訴人立約之目的，縱上訴人違約以側溝附掛方式佈設纜線，
    被上訴人未予核可其申請，無違反附隨義務之情事，是上訴
    人主張被上訴人不得就前開已驗收裝設之「設備」、「材料
    （含光纖在內）」部分為解除契約。被上訴人僅因附掛光纖
    之施作方式不符契約之約定，進而解除全部契約，顯有權利
    濫用、違反附隨義務及顯失衡平之情事云云，難以採取。綜
    上，被上訴人依系爭工程契約第20條第1項第11款之約定於
    92 年9月12日以北縣永工字第0920025198號函為解除之意思
    表示，並已於同年9月13日送達予上訴人等情，有該函文附
    卷可稽（見原審重訴字卷1第85、86頁），且為上訴人所不
    爭（見原審重訴字卷3第11頁；本院重上字卷5第221頁），
    被上訴人解除系爭工程契約乃適法有效。至兩造關於系爭工
    程契約之其他爭點、被上訴人主張對上訴人有違約金債權93
    0萬7,636元，並以之抵銷，是否有理由，即無審究之必要。
七、上訴人另主張縱認被上訴人解除契約為有理由，惟被上訴人
    至今仍未返還上訴人巳安裝完成且經被上訴人點驗完畢之監
    視系統設備及已佈放完成之纜線，於性質上均無返還予上訴
    人，被上訴人無法回復解除契約前之原狀，應負返還不當利
    得、給付不能及不完成給付之賠償價額之責任云云，惟為被
    上訴人所否認，並辯稱：伊已告知上訴人取回設備與材料，
    而上訴人已完成之設備，與契約約定不符合，又尚未完成軟
    體開發及系統測試等，尚無法使用，且已因其遲延完工而不
    符需求，對伊無任何實益，伊得拒絕給付云云。經查：
  (一)依系爭工程契約第9條第7項第1款約定「本契約未經驗收移
    交接管單位接收前，所有已完成之工程及到場之材料、機具
    、設備，包括甲方（即被上訴人）供給及乙方（即上訴人）
    自備者，均由乙方負責保管…其經估驗或（部分）驗收付款
    者，其所有權屬甲方，禁止轉讓、抵押或任意更換…」；第
    15條第9項約定「本契約驗收合格後，乙方同意與甲方指定
    之接管單位辦理點交，該接管單位有異議或藉故拒絕或拖延
    時，甲方同意負責處理，並同意在驗收後二十日內處理完畢
    ，否則同意自行管理。甲方逾期不處理或不自行接管時，甲
    方同意視同完成點交程序…」，是系爭工程中已完成之工程
    及到場之材料、機具、設備，於被上訴人估驗付款或驗收付
    款時，其所有權即歸屬被上訴人。惟分期辦理估驗計價，僅
    定作人與承攬人間就如何計算及給付承攬報酬之約定，其約
    定之原因可能著重使承攬人容易取得資金，有利於承攬工程
    之進行，或著重分期估驗能使計價較為明確、方便，有利於
    承攬報酬之精算等等不一而足。是分期辦理估驗計價，並不
    能等同於定作人之驗收行為。系爭工程契約約定由承攬人即
    上訴人承作監視系統之建置，包括器材之運交、管道施作、
    纜線佈放、系統整合等，屬承攬之性質。次依「施工說明及
    器材規範」第一章1.7約定「本付款辦法配合工程範圍內之
    器材運交、管道施作、包括器材之運交、管道施作、纜線佈
    放、系統整合測試、竣工檢驗、竣工文件、訓練、初驗或驗
    收等各階段估驗款內辦理…」，而所謂「驗收」行為，係定
    作人對於承攬人所完成之工作物檢視其是否依民法第492條
    之規定，具備約定之品質、及無減少或滅失價值或不適於通
    常或約定使用之瑕疵。承攬人交付工作物之行為，與定作人
    驗收行為，係不同之行為，依系爭工程契約之約定，設備經
    估驗付款或部分驗收付款後，所有權歸被上訴人，且應先進
    行驗收程序後，再進行交付工作物之行為。
  (二)上訴人雖已佈放纜線，而裝設於各派出所與勤務中心之設備
    業經監造人技聯公司完成點驗暨單機測試完畢，惟上訴人係
    於92年2月20日以通營字第920220002號函請求被上訴人工程
    設備款（見原審重訴字第1第56至68），是系爭設備雖經點
    驗但被上訴人並未因點驗而付款，仍屬上訴人所有，且系爭
    工程未經被上訴人驗收，且未點交予被上訴人，況被上訴人
    已於96年10月4日準備程序期日表示「請上訴人將其所施作
    部分取回」（見本院重上字卷3第109頁背面），上訴人可自
    行取回設備與纜線。準此，上訴人裝設之設備與佈設之纜線
    ，對被上訴人而言，自無受有利益可言，抑且，被上訴人於
    解除系爭工程契約後，不負回復原狀之義務，自無不當利得
    ，或依民法第226條、第227條負有損害賠償之責任，上訴人
    請求被上訴人返還不當利得，於無法依民法第259條第1款回
    復原狀時，應依民法第226條、第227條之規定，賠償上訴人
    所受之損害，核屬無據。
八、綜上所述，系爭工程合約既經解除，則上訴人即無從依系爭
    工程契約請求被上訴人給付工程款，上訴人於先位之訴，依
    承攬法律關係，請求被上訴人給付(1)3,020萬6,067元，及其
    中1,721萬7,458元，自起訴狀繕本送達被上訴人之翌日起；
    其中1,298萬8,607元，自96年5月25日起，均至清償日止，
    按週年利5%計算之利息。(2)2,042萬1,100元，及其中1,154
    萬9,229元，自起訴狀繕本送達被上訴人之翌日起；其中887
    萬1,871元，自96年5月25日起，均至清償日止，按週年利率
    5%計算之利息，為無理由，不應准許，原審為其敗訴之判決
    ，核無不合，上訴意旨指摘原判決不當，求予廢棄改判，為
    無理由，應駁回上訴。又上訴人依不當得利、債務不履行損
    害賠償之法律關係，於備位聲明請求被上訴人給付5,062萬7
    ,167元，及自96年5月25日起至清償日止按週年利率5%計算
    之利息，為無理由，其假執行之聲請，亦失所附麗，均應併
    予駁回。
九、兩造其餘之攻擊或防禦方法及未經援用之證據，經本院斟酌
    後，認為不足以影響本判決之結果，無逐一詳予論駁之必要
    。
十、據上論結，本件上訴、追加之訴，均為無理由。依民事訴訟
    法第449條第1項、第78條，判決如主文。
中    華    民    國    98    年    11    月    24    日
                    民事第十一庭
                        審判長法  官  鄭雅萍
                              法  官  劉坤典
                              法  官  徐福晉
正本係照原本作成。
如不服本判決，應於收受送達後20日內向本院提出上訴書狀，其
未表明上訴理由者，應於提出上訴後20日內向本院補提理由書狀
（均須按他造當事人之人數附繕本）上訴時應提出委任律師或具
有律師資格之人之委任狀；委任有律師資格者，另應附具律師資
格證書及釋明委任人與受任人有民事訴訟法第466條之1第1項但
書或第2項（詳附註）所定關係之釋明文書影本。
中    華    民    國    98    年    11    月    30    日
                              書記官  黃瑞芬
附註：
民事訴訟法第466條之1（第1項、第2項）：
對於第二審判決上訴，上訴人應委任律師為訴訟代理人。但上訴
人或其他法定代理人具有律師資格者，不在此限。
上訴人之配偶、三親等內之血親、二親等內之姻親，或上訴人為
法人、中央或地方機關時，其所屬專任人員具有律師資格並經法
院認為適當者，亦得為第三審訴訟代理人。

司法院資訊處製作；財團法人民間司法改革基金會備份。
